臺灣高等法院民事判決　　　　　　　　　　　　　　九十一年度重上字第一五五號
　　上　訴　人　乙○○
　　上　訴　人　甲　○
　　被 上訴 人　安泰商業銀行股份有限公司
　　法定代理人　林堉璘
　　訴訟代理人　邱鈴雅
右當事人間請求清償借款事件，上訴人對於中華民國九十年十二月三十一日臺灣臺北
地方法院九十年度重訴字第一三○五號第一審判決提起上訴，本院判決如左：
    主    文
上訴駁回。
第二審訴訟費用由上訴人連帶負擔。
    事    實
甲、上訴人方面：
一、聲明：
  (一)原判決廢棄。
  (二)被上訴人在第一審之訴駁回。
二、陳述：除與原判決記載相同者，茲引用之外，補稱：
  (一)坐落台北市○○區○○街四號及地下室之房地（以下稱系爭房地）乃民國（下同
　　）八十六年十一月間由實際所有權人簡文山向訴外人簡良雄購買，而以上訴人乙
　　○○名義登記為所有權人，貸款時為被上訴人中和分行之承辦人員所知悉。嗣簡
　　文山欲將系爭房地移轉登記予訴外人許麗芬，並通知被上訴人辦理債務移轉事宜
　　，因距離系爭房屋貸款時僅一、二個月，房屋價格並無變動，故被上訴人同意上
　　訴人辦理移轉過戶，該房屋貸款債務由新的所有權人許麗芬承受，並由被上訴人
　　承辦人員曹慶輝通知上訴人乙○○、連帶保證人即本件視同上訴人甲○與許麗芬
　　及其連帶保證人到被上訴人中和分行辦理相關手續。然辦理手續當天，許麗芬因
　　故未到，上訴人二人依承辦人員之指示填寫相關書面資料，當中並有一張債務移
　　轉同意書，許麗芬部分承辦人員稱會通知伊再來補簽相關文件，嗣後因銀行承辦
　　人員之疏失致未通知許麗芬前往辦理完成相關手續，非可歸責上訴人。另由證人
　　曹慶輝之證言可知，被上訴人業已同意或承認上訴人與訴外人許麗芬間之債務承
　　擔，許麗芬亦同意本件債務移轉，否則被上訴人何以接受上訴人債權移轉同意書
　　而無異議，並主動通知許麗芬提供新保證人之資料，且辦理債務移轉手續後，被
　　上訴人何以未向上訴人催繳本息；許麗芬為何告知曹慶輝伊尚找不到保證人之事
　　。
  (二)本件被上訴人未將債務移轉手續尚未完成之情形通知上訴人，其後更未通知上訴
    人繳納本息，致上訴人無法及時處理該貸款債務事宜，造成違約事實持續，系爭
    房屋任由許麗芬使用三、四年，顯然被上訴人有意使違約情況持續，以獲取高額
    違約利息，其後更藉拍賣程序低價承接系爭房地獲取不當利益，則被上訴人無法
    獲得債務清償，即屬與有過失，被上訴人無法獲得清償，係被上訴之過失所致。
  (三)系爭房地實際所有權人為簡文山，貸款時即為被上訴人承辦人員所知悉，故貸款
　　下來後，被上訴人乃對簡文山催繳利息，迨八十七年四月間上訴人乙○○通知被
　　上訴人辦理債務移轉事宜時，曹慶輝始告知上訴人乙○○之夫黃俊偉系爭房地之
　　利息均未繳納，因上訴人乙○○當時急於辦理債務移轉事宜，於曹慶輝勸說下，
　　且房子名義仍係上訴人乙○○情形下，乃於八十七年五月十四日、同年五月十八
　　日、同年五月十九日分別繳交十萬元、四萬元、十四萬四千三百七十四元之利息
　　，惟該次繳息之前、後，被上訴人均未通知上訴人乙○○、甲○繳交利息。被上
　　訴人辯稱之前有通知上訴人繳利息，並非事實。
  (四)被上訴人早於八十七年五月間即對上訴人及連帶保證人發支付命令，該支付命令
　　被上訴人之送達代收人為曹慶輝，曹慶輝既要求上訴人代繳利息，以讓其對上級
　　交代，為何仍對上訴人乙○○發支付命令。況該支付命令不依上訴人乙○○留於
　　被上訴人之地址即台北市○○○路○段一七一號三樓為送達，卻向台北市○○區
　　○○街四號為送達；上訴人甲○所留地址為戶籍地址，雖當然不住在該址，然上
　　訴人甲○有留下公司服務電話，何以被上訴人從未打電話告知，致支付命令無法
　　送達，卻暗中進行拍賣抵押物之程序，並刻意隱瞞上訴人二人，顯與常情有違。
三、證據：除援用第一審所提證據外，補提：銀行存入憑條影本三紙為證，並聲請訊
    問證人曹慶輝、黃春泰。
乙、被上訴人方面：
一、聲明：駁回上訴。
二、陳述：除與原判決記載相同者，茲引用之外，補稱：
  (一)查上訴人乙○○以台北市○○區○○街四號及地下室即系爭房地向被上訴人貸款
　　，被上訴人於八十七年一月放款後，上訴人均未繳息，經被上訴人再三催告後，
　　僅於八十七年五月十九日繳納一期；又因上訴人乙○○與其夫婿黃俊偉及上訴人
　　人甲○，在系爭「台北市○○區○○街四號及地下室」開設公司，被上訴人多次
　　催促上訴人繳款不獲置理，乃於八十七年五月間分別對上訴人乙○○、甲○發支
　　付命令，嗣查得系爭房地已過戶與第三人許麗芬，被上訴人乃於八十七年七月聲
　　請拍賣抵押物裁定，查封拍賣系爭房地，歷經多次拍賣始於九十年三月二十一日
　　實行分配受償一千零三萬零四百八十四元，尚不足六百五十八萬五千七百八十三
　　元，從而，本件上訴人明知放款後即未繳款，被上訴人依法行使抵押權拍賣系爭
　　房地，就分配不足部分提起本訴，並無過失可言，至系爭房地拍賣多次無人應買
　　，造成清償不足，非被上訴人所能左右。
  (二)上訴人主張債務轉讓等情，被上訴人否認之，且由證人曹慶輝之證言可知，被上
    訴人並未同意債務移轉且一直有催告上訴人前來繳款。上訴人雖表明曾約第三人
    許麗芬一同至被上訴人中和分公司，惟第三人許麗芬並未出面，足見第三人許麗
    芬態度不明，上訴人空言指稱第三人許麗芬會來還錢，即認被上訴人公司同意債
    務轉讓云云，實屬無稽。至上訴人將系爭房地過戶予第三人許麗芬，第三人許麗
    芬未依一般買賣交易程序，代上訴人償還銀行貸款塗銷抵押權，乃上訴人與第三
    人許麗芬間是否債務不履行之問題，與被上訴人無涉，上訴人自應循法律途徑向
    許麗芬主張權利，而非請求被上訴人向第三人許麗芬求償。
  (三)上訴人乙○○所提上證一之三紙收據，其中兩張匯款單之帳戶係存入上訴人之活
    期帳戶，利息收據方是繳利息本金之收據，繳納之本息係八十七年一月十九日至
    八十七年二月十九日，總共十四萬四千三百七十四元，故上訴人乙○○僅有繳納
    一期之本息。
三、證據：除援用第一審所提證據外，補提：(一)交易明細表乙紙、(二)法院支付命令及
    通知書影本各二紙、(三)拍賣抵押物裁定影本乙紙、(四)拍賣公告影本三份、(五)分配
    表影本乙紙、(六)土地暨建物登記簿謄本影本乙份為證。
    理       由
一、本件被上訴人主張：上訴人乙○○以另一上訴人甲○為連帶保證人，於八十七年
    一月十九日向伊借用一千二百九十萬元，約定利息按伊所定基本放款利率加碼年
    息百分之零點七機動計算，期限二十年，自借款日起按月計付，逾期清償在六個
    月以內者，按上開利率百分之十，超過六個月者，按上開利率百分之二十計付違
　　約金，詎該筆借款未依約清償，經伊拍賣抵押物後，尚有本金六百五十八萬五千
　　七百八十三元，及其利息、違約金未清償，爰依消費借貸及連帶保證關係，求為
　　命上訴人二人連帶給付伊六百五十八萬五千七百八十三元，及自八十九年十月二
　　十五日起至清償日止，按年息百分之九點一五計算之利息，並自八十九年十月二
　　十五日起至清償日止，按上開利率百分之二十計算之違約金之判決。
二、上訴人則以：系爭借款為房屋貸款，而該房屋之實際所有權人為訴外人簡文山，
    僅借上訴人乙○○之名義登記，嗣簡文山欲將該房屋移轉登記給訴外人許麗芬，
　　上訴人乙○○遂至被上訴人中和分行辦理過戶之相關手續，由證人曹慶輝辦理，
　　且已完成債權移轉及過戶的相關手續，上訴人與許麗芬間之債務承擔，已為被上
　　訴人承認，伊已非系爭借款之債務人；另被上訴人未將債務移轉未完成之事由通
　　知上訴人，其後亦未通知繳納本息，致伊無法處理貸款債務，被上訴人因此無法
　　獲得債務清償，亦被上訴人過失所致，乃與有過失等語資為抗辯。
三、被上訴人主張上訴人以原審共同被告即本件上訴人甲○為連帶保證人，於八十七
    年一月十九日向伊借用一千二百九十萬元，約定利息按伊所定基本放款利率加碼
    年息百分之零點七機動計算，期限為二十年，並約定自借款之日起按月計付本息
    ，逾期清償在六個月以內者，按上開利率百分之十，超過六個月者，按上開利率
    百分之二十計付違約金，詎該筆借款未經依約清償，伊乃聲請拍賣抵押物，尚有
　　本金六百五十八萬五千七百八十三元其利息、違約金未獲清償等情，業據提出借
　　據（原審卷第一一頁）、約定書（同上卷第一二頁、第一三頁）、台灣士林地方
　　法院民事執行處強制執行金額計算書分配表（同上卷第一四頁）、系爭貸款案授
　　信卷宗（同上卷第八○頁至第一○八頁）在卷佐證，並為上訴人所不爭執（本院
　　卷第六○頁），自堪信為真實。
四、上訴人雖抗辯系爭借款債務因上訴人乙○○與許麗芬間之債務承擔，業經被上訴
    人承認，上訴人已非債務人云云。惟查：
　(一)按第三人與債務人訂立契約承擔其債務者，非經債權人承認，對於債權人不生效
　　力，為民法第三百零一條所明文規定；又當事人之一方將其因契約所生之權利義
　　務，概括的讓與第三人承受者，係屬契約承擔，與單純的債權讓與不同，非經他
　　方之承認，對於他方不生效力，最高法院七十三年度台上字第一五三七號判例著
　　有明文。
　(二)證人即系爭借款之承辦人曹慶輝於原審證以：「被告（即上訴人乙○○）及黃俊
　　偉兩人到銀行借款，我們經鑑價等程序後撥款，後來不知道過了多久，黃先生通
　　知我說房子賣掉了，要辦理抵押權設定變更及債務移轉等手續，我告訴黃先生說
　　最早的貸款是依據房子的價值及借款、保證人的信用決定的，房子可以賣給其他
　　人，但我們需要重新評估，雖然當時離借款不久，房價不會有很大的變化，但承
　　買人的信用如何我們還是必須評估。當時黃先生有填了一張好像名為債權移轉同
　　意書交給我，但因為不是借款人說要移轉就可以移轉，所以我們就通知新所有權
　　人許麗芬，曾經用電話或手機與許麗芬聯絡過，希望他提供他個人及新保證人的
　　所得、職業等資料。但是許麗芬人很不好找，他也找不到新的保證人... 」（同
　　上卷第一六五頁、第一六六頁）；又當時為證人曹慶輝之主管即證人黃泰男於原
　　審證稱：「‧‧‧貸放款之後，被告（即上訴人乙○○）有無聲請變更債務人，
　　我沒有印象，變更債務人，首先要申請，變更的前後手要一起到場，還必須重新
　　做徵信調查，本件在行裡授權由我決定就可以，‧‧‧提出申請我不一定會知道
　　，因有時在承辦人員階層就談不成，印象中我並沒有准過這一件‧‧‧」（同上
　　卷第一五○頁）；其於本院亦證以：「‧‧‧轉讓的案子我不知道，辦理貸款時
　　，我是單位主管，有關借款的手續由經辦人辦理徵信、調查及對保手續，由承辦
　　人員呈上相關資料，經各級主管單位來核章，再對案子做最後決定，債務轉給許
　　麗芬之事，我沒有印象，曹慶輝也未口頭告訴我，也無書面呈報，債務承擔或移
　　轉要用書面，不能祇以口頭說‧‧‧」（本院卷第八四頁），上開證言參證以觀
　　，上訴人與許麗芬間之債務承擔或移轉僅在承辦人之磋商階段，手續尚未完成，
　　被上訴人確未同意或承認。至上訴人以其曾填妥債權（務）移轉同意書交予被上
　　訴人故不提出，法院應依民事訴訟法第三百四十五條規定命其提出，或為不利於
　　被上訴人之認定，惟被上訴人否認有該文書存在，縱有，因無民事訴訟法第三百
　　四十四條所列各款情形，被上訴人自無提出之義務，本院亦不得命其提出或為其
　　不利之認定。
　(三)次按損害之發生或擴大，被害人與有過失者，法院得減輕賠償金額，或免除之；
　　重大之損害原因，為債務人所不及知，而被害人不預促其注意或怠於避免或減少
　　損害者，為與有過失，固為民法第三百十七條第一項、第二項所明文規定。惟查
　　被上訴人放款後，上訴人即未繳本、息，經催告後，上訴人乙○○即於八十七年
　　五月十九日繳納一期，此有被上訴人八十七年一月一日至同年十二月三十一日放
　　款當期交易明細表（本院卷第四四頁）、被上訴人存入憑條（同上卷第七九頁）
　　在卷足憑，足見被上訴人確對上訴人催告繳付本息。上訴人雖戶籍設於台北市文
　　山區○○○路○段一七一號三樓，惟其為非常名體育設備公司之負責人，而該公
　　司址設台北市○○區○○街四號，此有被上訴人授信申請書（原審卷第八○頁正
　　面）、台灣台北地方法院檢察署檢察官八十八年五月三十一日八十七年度偵字第
　　一三二○七號不起訴處分書（同上卷第三五頁至第三九頁）在卷可考，被上訴人
　　於催告繳付本、息未果，乃於八十七年五月間分別對上訴人乙○○及上訴人甲○
　　向法院聲請核發支付命令，於得知系爭房地已移轉所有權登記予許麗芬，被上訴
　　人即於同年七月聲請拍賣抵押物，歷經多次拍賣始受部分清償，此亦有台灣士林
　　地方法院八十七年五月十一日八十七年度促字第一三八三九號、同年月十四日八
　　十七年度促字第七四八一號支付命令（本院卷第四五頁、第四六頁）、同法院八
　　十七年七月八日八十七年度拍字第一三二○號裁定（同上卷第五○頁、第五一頁
　　）在卷足憑，被上訴人事前已催告上訴人繳付遲延之本息，並依法追償上開債務
　　，於法並無不合，縱因聲請核發支付命令未以上訴人乙○○戶籍地為其住所地，
　　致上開支付命令未能送達上訴人乙○○，該支付命令亦因而失效，此亦有該法院
　　八十七年八月十五日士院仁民林八十七促字第七四八一號函（同上卷第六八頁）
　　附卷足憑，本件上訴人既明知其應付之本、息未繳，則其有經依法催討債務或拍
　　賣抵押物，不足償債部分有受起訴請求之虞，殊難諉為所不及知，被上訴人且已
　　促其注意，縱上訴人應償還之借款有所擴增或抵押物致低價賣出而生有損害，被
　　上訴人亦非與有過失，上訴人執以減免其給付義務，自非可取。要之，本件債務
    承擔或移轉，既非經債權人即被上訴人所同意、承認，自不對被上訴人發生效力
    ，而被上訴人依法求償並聲請拍賣抵押物，並無任何過失，上訴人自不得主張與
    有過失，依上開說明，上訴人所辯，殊非可採。
五、綜上所述，被上訴人本於借貸及連帶保證法律關係，請求上訴人乙○○、甲○連
    帶給付如原判決主文第一項所示之本金、利息、違約金，洵屬正當，應予准許，
    原判決判命上訴人二人連帶給付，核無不合，上訴意旨，指摘原判決不當，求予
    廢棄改判，為無理由，應予駁回。
六、兩造其餘攻擊防禦方法及其他未經援用之證據，經斟酌尚無礙於本院前述之認定
　　，無一一論敘之必要。
七、據上論結，本件上訴為無理由，依民事訴訟法第四百四十九條第一項、第八十五
　　條第二項，判決如主文。
中　　華　　民　　國　　九十一　　年　　　 八 　　　月　　　　六　　　　日
　　　　　　　　　　　　臺灣高等法院民事第十七庭
                              審判長法　官　鄭　雅  萍
　　　　　　　　　　　　　　　　　　法　官　呂　太　郎
　　　　　　　　　　　　　　　　　　法　官　許　文　章
右正本係照原本作成。
如不服本判決，應於收受送達後二十日內向本院提出上訴書狀，其未表明上訴理由者
，應於提出上訴後二十日內向本院補提理由書狀（均須按他造當事人之人數附繕本）
上訴時應提出委任律師或具有律師資格之人之委任狀；委任有律師資格者，另應附具
律師及格證書及釋明委任人與受任人有民事訴訟法第四百六十六條之一第一項但書或
第二項（詳附註）所定關係之釋明文書影本。
中　　華　　民　　國　　九十一　　年　　　 八 　　　月        七    　　日
　　　　　　　　　　　　　　　　　　書記官　陳　明　俐
附註：
民事訴訟法第四百六十六條之一（第一項、第二項）：
對於第二審判決上訴，上訴人應委任律師為訴訟代理人。但上訴人或其法定代理人具
有律師資格者，不在此限。
上訴人之配偶、三親等內之血親、二親等內之姻親，或上訴人為法人、中央或地方機
關時，其所屬專任人員具有律師資格並經法院認為適當者，亦得為第三審訴訟代理人
。
